臺灣板橋地方法院民事判決　　　　　　　 94年度訴字第188號
原　　　告　丁○○
被　　　告　丙○○
訴訟代理人　甲○○
上列當事人間請求返還停車位等事件，本院於94年5 月10日言詞
辯論終結，判決如下：
    主    文
確認被告與訴外人謝玉釵就台北縣板橋市○○街2 號6 樓之1 所
屬地下室停車位編號69號所簽訂之租賃契約不存在。
被告應將坐落於台北縣懷德街2 號6 樓所屬之地下停車位69號停
車位遷讓返還原告，並自94年1 月1 日起至遷讓日止，按月支付
原告新台幣肆仟元。
原告其餘之訴駁回。
本判決第2 項原告以新台幣貳拾柒萬陸仟柒佰陸拾元供擔保後，
得假執行。但被告為原告供擔保新台幣捌拾萬零貳佰捌拾貳元
後得免為假執行。
原告其餘假執行之聲請駁回。
    事實及理由
壹、程序上之理由
一、訴狀送達後，原告不得將原訴變更或追加他訴。但不甚礙被
    告之防禦及訴訟之終結者。被告於訴之變更或追加無異議，
    而為本案之言詞辯論者，視為同意變更或追加，民事訴訟法
    第255 條第1 項第7 款、第2 項載有明文。
二、原告原起訴聲明請求「被告應將坐落於台北縣板橋市○○街
    2 號6 樓之1 所屬地下室停車位編號69號之停車位返還予原
    告，並自93年11月1 日起至93年12月31日止，給付新台幣（
    下同）2,000 元之租金，暨自94年1 月1 日起至遷讓日止，
    每月支付4,000 元之損害金」，嗣於94年5 月10日追加訴訟
    標的並變更聲明「確認被告與訴外人謝玉釵所簽訂之租賃契
    約（台北縣板橋市○○街2 號6 樓之1 所屬地下室停車位編
    號69號）不存在，請求被告應將坐落於台北縣懷德街2 號6
    樓所屬之地下停車位69號停車位遷讓返還原告，並自93年11
    月1 日起至遷讓日止，每月支付4,000 元之損害金」，被告
    無異議為本案言詞辯論，且不妨礙訴訟終結，核之前開規定
    ，應予准許。
貳、實體上之理由
一、原告起訴主張：原告於93年9 月15日經由法院拍賣取得坐落
    於台北縣懷德街2 號6 樓所屬之地下停車位69號停車位（下
    稱系爭停車位），依據鈞院92年度明執字第32750 號強制執
    行之拍賣公告記載「69號車位為訴外人謝福田出資向訴外人
    乙○○購買，約定登記於謝玉釵名下，再出租於丙○○」，
    被告就此事實亦不爭執，然查，謝福田既為被告之父，先購
    買系爭車位，登記於謝玉釵名下，焉有可能再出租於謝福田
    之子即被告之理，且依據系爭停車位之租賃契約尚約定被告
    須提供100 萬元之保證金，如為被告之父購買系爭停車位，
    焉須再提供保證金？足見，被告與訴外人謝玉釵就系爭停車
    位所簽訂之租賃契約不存在。退步言之，若被告主張於85年
    2 月15日以不定期限租賃之方式向訴外人謝玉釵以每月租金
    新台幣（下同）1,000 元承租，並於每月5 日前支付，原告
    於93 年11 月16日已通知被告收回車位，被告乃稱欲繳租金
    一仟元，因被告未按期給付租金，原告乃於93年12月24日寄
    發存證信函終止租約，被告從未向原告繳納租金，被告抗辯
    原告拒絕受領租金，並非事實，又被告抗辯本件計算租金方
    式違背土地法第97條之規定，不得逾公告地價百分之十云云
    ，然該規定僅限於城市地方供住宅使用之房屋，本件為停車
    位，並不在上開規定範圍內，爰依所有物返還請求權之規定
    ，提起本訴，並聲明請求確認被告與訴外人謝玉釵所簽訂之
    租賃契約（台北縣板橋市○○街2 號6 樓之1 所屬地下室停
    車位編號69號）不存在，請求被告應將坐落於台北縣懷德街
    2 號6 樓所屬之地下停車位69號停車位遷讓返還原告，並自
    93年11月1 日起至遷讓日止，每月支付4,000 元之損害金，
    並願供擔保請准宣告假執行等語。
二、被告抗辯：原告拍賣取得系爭車位後，自行調整租金為
    4,004,000 元，被告仍願給付1,000 元，但為原告拒絕受領
    ，且本件為不定期租賃，非有土地法第101 條等相關規定，
    不得收回，再者，原告並未定相當期限及於一個月前催告租
    金，依據民法第440 條第1 、2 項、第450 條第2 項之規定
    ，原告終止租約於法不合，且系爭車車位，於法院公告拍賣
    時，已載明並無使用權利，又原告請求計算系爭停車位之租
    金，違背土地法第97條已逾越公告地價百分之十計算，因此
    ，原告之請求顯無理由，並聲明駁回原告之訴，如受不利之
    判決，願供擔保請准宣告免為假執行。
三、兩造不爭執之事實（見94年3 月2 日被告書狀，94年3 月8
    日筆錄）
（一）原告於93年9 月15日經由法院拍賣取得坐落於台北縣懷德
      街2 號6 樓所屬之地下停車位69號停車位。
（二）原告於93年12月24日寄發存證信函終止租約，被告已收受
      。
四、得心證之理由：
（一）系爭停車位係由訴外人謝福田以1,200,000 元，向訴外人
      乙○○所購買，因礙於法律規定，將系爭停車為登記於訴
      外人謝玉釵名下等情，經證人乙○○到庭證述明確（見94
      年5 月10日筆錄），且有被告提出買賣契約為據，並為兩
      造所不爭，準此，系爭停車位係訴外人謝福田所有，另被
      告自認系爭停車位之1000元，並非租金，係補貼稅金之用
      ，係事後始簽訂系爭停車位之租賃契約，至於系爭停車位
      之租賃契約記載被告須繳納1,000,000 元之租金，並未繳
      納，係為保障謝福田之用等語（見94年5 月10日筆錄），
      觀之被告為謝福田之子，系爭停車位既為謝福田所有，並
      登記於謝玉釵名下，焉有可能另行支付租金予謝玉釵之理
      ，從而，原告確認被告與訴外人謝玉釵就系爭停車位所簽
      訂之停車位租賃契約不存在，應屬有理由。
（二）我國不動產物權變動採登記公示公信原則，民法第758 條
      規定「不動產物權，依法律行為而取得設定、喪失、及變
      更者，非經登記，不生效力。」。又土地法第43條規定「
      依本法所為之登記，有絕對效力。」，均在維護善意第三
      人對於土地登記之信賴，貫徹土地登記之效力。故土地登
      記簿上已記載為土地所有權人，除有特殊法定情形，即應
      認定為與真實財產歸屬狀況相符。被告雖一再爭執系爭停
      車位係謝福田所有，登記於訴外人謝玉釵名下，仍屬於謝
      福田之財產云云。然信託關係者，謂委託人將財產權移轉
      或為其他處分，使受託人依信託本旨，為受益人之利益或
      為特定之目的，管理或處分信託財產之關係。對外而言，
      受託人即為財產所有人；對內而言，委託人仍得基於信託
      關係而請求、終止、取回財產。此種對內對外法律關係不
      一致，正是牴觸不動產物權公示公信原則之特殊情形。故
      信託法第4 條第1 項規定「以應登記或註冊之財產權為信
      託者，非經信託登記，不得對抗第三人」。內政部早已配
      合信託法之實施，於85年12月4 日公布「土地權利信託作
      業辦法」，依該辦法第6 條，土地權利信託應於土地登記
      簿內記載「信託財產，信託內容詳信託專簿」。換言之，
      如果受託人取得信託不動產，未向地政機關申報有信託關
      係存在，第三人無從透過土地登記簿瞭解信託關係存在，
      受託人自不得再對於第三人主張信託關係而辯稱該不動產
      非其所有。基於不動產公示公信原則，系爭停車位即應認
      為屬於謝玉釵之財產。原告為善意之第三人，信賴土地公
      示公信之原則，基於拍賣取得系爭停車位，被告自不得系
      爭停車位實際為謝福田所有為由，拒絕遷讓，從而，原告
      基於所有權人之地位，請求被告遷讓系爭停車位，自屬有
      理由，應予准許。
（三）拍賣公告雖記載系爭停車位不點交，係記載目前拍賣標的
      之狀況，提供應買人參考是否參予拍賣系爭標的之用，至
      於被告是否有使用系爭停車位之權限，仍應經由民事爭訟
      之方式解決，被告此部份抗辯，不足採信。
（四）原告請求相當於租金之不當得利金額計算如下：
１、按依民法第九百五十二條規定，善意之占有人，得為占有物
    之使用及收益，如不當得利之受領人為善意，則無返還之義
    務。占有人於占有物上行使之權利，推定其適法有此權利。
    又善意占有人依推定其為適法所有之權利，得為占有物之使
    用及收益。分別為民法第943 條、第952 條所明定。是占有
    人因此項使用所獲得之利益，對於所有人不負返還之義務，
    此為不當得利之特別規定，不當得利規定於此無適用之餘地
    。不動產占有人於其完成物權取得時效並辦畢登記時，就時
    效進行期間之占有，亦應解為有上述規定之適用，方能貫徹
    法律保護善意占有人之意旨。（最高法院58年度台上字第
    565 號判決意旨、最高法院77年度台上字第1208號判決意旨
    參照）
２、被告因信賴系爭停車位為謝福田所有，而占有使用系爭停車
    位，在原告訴請返還占有之前，依據前開說明，係善意占有
    人，自應排除不當得利之適用，因此，被告應自受原告催告
    返還系爭停車位之日起，始成為惡意占有人，準此，原告函
    請被告自94年1 月1 日起遷讓系爭停車位，有原告提出之存
    證信函可按，從而，原告訴請被告自94年1 月1 日起至遷讓
    系爭停車位紙，按月給付相當於租金之不當得利，應屬有理
    由，逾此部份，應予駁回。
３、無法律上之原因而受利益，致他人受損害者，應返還其利益
    。雖有法律上之原因，而其後已不存在者，亦同，民法第
    179 條定有明文。依不當得利之法則請求返還不當得利，以
    無法律上之原因而受利益，致他人受有損害為其要件，故其
    得請求返還之範圍，應以對方所受之利益為度，非以請求人
    所受損害若干為準，無權占有他人土地，可能獲得相當於租
    金之利益為社會通常之觀念（最高法院61年台上字第1695
    號判例意旨參照）。又系爭停車位每月租金約4000元，業據
    原告提出懷德華廈管理委員會出具之證明一紙，並為被告所
    不爭（見94年3 月8 日筆錄），準此，原告請求被告按月給
    付4000元相當於不當得利之損害金，應屬有據。
４、另城市地方房屋之租金，以不超過土地及其建築物申報總價
    額年息百分之十為限。約定房屋租金，超過前項規定者，該
    管市、縣政府得依前項所定標準強制減定之。前開規定於租
    用基地，建築房屋，均準用之。土地法第97條第1 項、第
    105 條分別定有明文。上開規定，係適用於城市地方房屋之
    租金，本件為停車位之租金，並無適用，被告前開所辯，不
    足採信。
（四）所有人對於無權占有或侵奪其所有物者，得請求返還之，
      民法第七百六十七條定有明文。被告無佔用之正當權源，
      占用原告之土地，原告依據所有物返還請求權之規定，請
      求確認如主文第1 項、並請求被告給付如主文第2 項所示
      之聲明，並依據不當得利之規定，請求被告按月給付相當
      於租金之不當得利，計算方式已如前述，洵屬有據，應予
      准許。
五、假執行之宣告：兩造陳明願供擔保，聲請宣告假執行或免為
    假執行，經核原告勝訴部分，合於法律規定，爰分別酌定相
    當之擔保金額宣告之；原告其餘假執行之聲請，因訴之駁回
    而失所依據，不予准許。
六、因本案事證已臻明確，兩造其餘主張陳述及所提之證據，均
    毋庸再予審酌，附此敘明。
七、結論：原告之訴為一部有理由，一部無理由，依民事訴訟法
    第79條但書、第390 條第2 項、第392 條第2 項，判決如主
    文。
中　　華　　民　　國　　94　　年　　5 　　月　　31　　日
                  民事第三庭法　　　官　徐玉玲
以上為正本係照原本作成
如對本判決上訴，須於判決送達後二十日內向本院提出上訴狀
中　　華　　民　　國　　94　　年　　5 　　月　　31　　日
                            法院書記官　朱家惠
